臺灣高等法院民事判決　　　　　　　　　　　　　九十二年度上更(一)字第二五二號
　　上　訴　人　乙○○
　　　　　　　　甲○○
　　兼　右二人　丙○○
　　法定代理人
　　共　　　同　詹順發律師
　　訴訟代理人
　　上　訴　人　新店客運股份有限公司
　　法定代理人　張俊雄
　　上　訴　人　丁○○
　　共　　　同
　　訴訟代理人　齊彥良律師
右當事人間請求損害賠償事件，上訴人對於中華民國九十年七月十七日臺灣士林地方
法院九十年度重訴字第三二號第一審判決提起上訴，經最高法院第一次發回更審，本
院於九十三年八月十日言詞辯論終結，判決如左：
    主      文
上訴人乙○○、甲○○、丙○○之上訴駁回。
原判決關於命上訴人新店客運股份有限公司、丁○○連帶給付上訴人丙○○；乙○○
；甲○○；丙○○、乙○○、甲○○之金額，超過如附表所示(七)丁○○、新店客運股
份有限公司應給付之金額（Ｃ）本院認定金額欄所示金額及其法定利息部分，暨該部
分假執行之宣告，與訴訟費用之裁判（確定部分除外）均廢棄。
右廢棄部分，上訴人乙○○、甲○○、丙○○在第一審之訴及其假執行之聲請均駁回
。
第一、二審（確定部分除外）及發回前第三審訴訟費用由上訴人負擔。
    事實及理由
一、上訴人丙○○於原審請求扶養費新台幣（下同）一百五十三萬一千七百七十元；
    於本院主張扶養費係五百六十四萬八千三百六十一元。上訴人乙○○原審請求扶
    養費九十萬二千六百二十元；於本院主張扶養費係三百三十二萬八千三百八十六
    元。上訴人甲○○於原審請求扶養費九十七萬九千四百三十三元；於本院主張扶
    養費係三百六十一萬一千六百三十四元，但上訴人乙○○、甲○○、丙○○為權
    利之保留，其聲明及請求之金額並未變更（見本審卷第二一頁、第三三頁、第三
    四頁、第二三七頁），故並無訴之追加情形，核先敘明。
二、本件上訴人乙○○、甲○○、丙○○起訴主張：上訴人丁○○為上訴人新店客運
    股份有限公司（下稱新店客運公司）之司機，於民國（下同）八十七年三月二十
    五日上午八時十分許，駕駛該公司大客車，沿台北市○○○路北往南方向行駛，
    行經中山北路四段距通河街口五十五‧二公尺處，因逆向行駛，大客車右前車頭
    撞及被害人張書敏，致張書敏頭部外傷、顱內出血，經送醫後延至同年四月十九
    日死亡。上訴人丙○○為張書敏之配偶，上訴人乙○○、甲○○為張書敏之子女
    ，依法上訴人丁○○及新店客運公司應賠償上訴人丙○○等財產上及非財產上之
    損害，即醫藥費、扶養費暨精神慰藉金等，爰依民法第一百八十四條及第一百八
    十八條之規定及繼承之法律關係，求為命上訴人丁○○及新店客運公司連帶賠償
    醫藥費二萬二千二百四十八元，及依序賠償丙○○、乙○○、甲○○為張書敏支
    出之殯葬費、得受自張書敏之扶養費暨精神慰藉金二百三十三萬五千零五十元、
    一百五十萬二千六百二十元、一百五十七萬九千四百三十三元，並均加計法定遲
    延利息之判決等情。並上訴聲明：(一)原判決不利上訴人丙○○等三人部分廢棄。
    (二)右廢棄部份，上訴人丁○○、新店客運公司應再連帶給付上訴人丙○○一百八
    十萬七千八百二十六元、乙○○八十五萬二千九百十一元、甲○○八十九萬八千
    七百九十二元，並均自訴狀送達之翌日起至清償日止按年利百分之五計算利息。
    (三)上訴人丁○○、新店客運公司應再連帶給付上訴人丙○○、乙○○、甲○○六
    千六百七十四元。(四)願供擔保請准假執行。答辯聲明：(一)上訴人丁○○及新店客
    運公司之上訴均駁回。（其中醫藥費一萬一千一百二十四元本息，及命上訴人丁
    ○○、新店客運公司連帶賠償乙○○扶養費及慰藉金十七萬六千八百九十三元、
    甲○○扶養費及慰藉金十九萬六千五百五十七元、丙○○喪葬費、扶養費及慰藉
    金十五萬一千零二十八元本息部分，經原審、本院前審為上訴人乙○○、甲○○
    、丙○○勝訴之判決，因上訴人丁○○、新店客運公司不得上訴第三審，已告確
    定）。
三、上訴人丁○○、新店客運公司則以：本件肇事路段設有調撥車道，上訴人丁○○
    行駛該調撥車道並無違規情形，事故之發生純係張書敏未走行人穿越道，反自右
    方車道大客車間衝出所致，上訴人丁○○無何過失可言。縱上訴人丁○○應負過
    失責任，張書敏為與有過失，亦應減輕上訴人之賠償責任等語，資為抗辯。並上
    訴聲明：(一)原審判決除五十三萬五千六百零二元暨該部分自民國八十八年四月二
    十八日起至清償日止，按週年利率百分之五計算之利息，以及命負擔該部份訴訟
    費用及免於假執行之宣告外，皆請廢棄。(二)右廢棄部分，上訴人丙○○等於第一
    審之訴及其假執行皆請駁回。答辯聲明：(一)上訴駁回。(二)上訴人等上訴部分，如
    受不利之判決，請准提供擔保免予假執行。
四、本件車禍肇事路段有無調撥車道之設置？
(一)、臺北市交通管制工程處八十八年十二月十四日北市交工規字第八八六二六五二八
    ○○號函雖記載：「貴院詢問『本市○○○路○段北往南方向劍潭路至通河街上
    午尖峰時間調撥管制事宜』，經查本路段上午尖峰時間尚無彈性調撥之管制」；
    八十八年八月十日北市交工程字第八八六一六三五九○○號函：「經查中山北路
    四段北往南方向劍潭路至通河街之間路段之調撥管制，係臺北市政府警察局交通
    警察大隊所試辦，惟因受限於路幅車道佈設，其調撥管制成效不彰於八十六年八
    月十五日取消試辦，故劍潭至通河街間北往南方向上午尖峰進城並無調撥車道，
    調撥車道終點為劍潭路口無誤」；臺北市政府警察局交通警察大隊八十八年十二
    月三日北市警交大一字第八八六五六八一九○○號函：「經查本新中山北路四段
    北往南方向劍潭路至通河街間路段上午尖峰時間實施進城調撥車道措施，係由本
    局士林分局交通分隊悉依權責單位本市交通管制工程處設置之調撥車道標誌、標
    線執行，尚無彈性調撥之情事，：：」；證人即臺北市政府交通管制工程處副總
    工程師張哲揚、魏文輝於原審刑事庭到庭證稱：「八十六年八月十一日開會，討
    論因調撥績效不好，故取消」、證人中正一交通分隊警員劉政龍證稱：「我們隊
    長有告訴我們從停止線起五十公尺為調撥車道。」，有上開函及證人筆錄在卷可
    憑（見原審卷第三十二頁至第三十五頁、第三十七頁、第四十一頁）。
(二)、惟查：原審刑事庭於八十九年八月十四日上午八時至臺北市○○○路與通河街
    口、中山北路與劍潭路口履行勘驗，勘驗結果：「三、早晨九點之前，中山北路
    、通河街口實施北往南彈性調撥車道，自土地公廟以北彎道部分開始調撥：：」
    ，有刑事勘驗筆錄可參（見本院上字卷第二二○頁以下），該筆錄後附照片，亦
    清晰可見用以隔離車道之交通圓錐。證人即車禍發生當日赴現場處理之警員劉
    政龍、陳福興、主管梁文賢、中興客運司機余有德等人於原審刑事庭到場證稱：
    「：：現場圖是正確的」；「（提示交通管制工程處八十八年十二月十四日函，
    你確定當時有調撥車道？）確定有，我們從中山北路至劍潭路口排圓錐排到中山
    北路、通河街口」；「（自北往南上中山二橋處早上有無調撥車道？）有，從圓
    山保齡球館開始調撥至通河街口，行駛於雙黃線左邊」；「我八十六年一月八日
    就任士林交通分隊時，已經有調撥車道之設置，當時由通河街口往北一百公尺處
    開始實施調撥車道大約到土地公廟」；「（調撥車道線何時取消？）我八十七年
    五月離職時，地上還有線」，有上開證人筆錄附卷足稽（見原審卷第四十一頁、
    第八十二頁、第八十五頁正面、背面、第八十六頁背面、第八十七頁）。臺北
    市交通管制工程處九十年十一月十九日北市交工設字第九○六三○五○三○○號
    函載：「經查旨揭路段北往南方向內側車道七時至九時實施進城方向調撥車道，
    而調撥車道之實施係考量紓解道路特定方向車流之差異性，為維車流順暢所設置
    ，而交通勤務之警察基於道路車輛及行人交通量臨時性之增加或遇突發事故，使
    交通陷於停滯或混亂，亦可機動予以實施，至於相關法令規定係依『道路交通管
    理處罰條例』第五條及『道路交通安全規則』第九十條辦理。」，有該函附卷足
    考（見本院上字卷第一五七頁）。製作現場圖之員警陳福興在本院證述：「調
    撥車道的時間範圍是從早上七點到九點，範圍是中山北路五段六九九巷口南端的
    雙黃線到中山北路通河街口北端的行人穿越道」「（本件車禍地點）有包括在內
    」「交通錐標誌是我們擺的，我們每天要去擺」（見本院卷第一六六頁至第一六
    七頁）。證人警員梅錦杰證稱：「我是七十六年九月份就到士林分局報到，調
    撥車道是八十五年九月就實施了，我有印象，調撥車道的範圍至今都沒有變更」
    ；「（調撥車道實施到何時為止？）到目前還沒有解除，因為我們每天還在作，
    我早上還有在排在收」；「今天早上就是我做的」；「（八十五年九月至今調撥
    車道有無取消過？）沒有。」（見本院卷第一八八頁至第一八九頁）本院依最
    高法院九十二年度台上字第二四○○號發回意旨函查調撥車道長度，台北市政府
    警察局士林分局函覆：「查本轄中山北路五段六九九巷口（福林橋南端）起至中
    山北路四段、通河街路口（路口北端）止，長約二點一公里，平日（非假日）上
    午七至九時尖峰時段北往南方向，實施調撥車道措施」等語，有該分局九十三年
    一月二十九日北市警士分交字第○九三六○四○七五○○號函可證（見本院卷第
    六七頁）。
(三)、按「道路交通有左列情形之一者，依規定裝設各種特種交通號誌：一車道管制號
    誌：(一)三車道以上雙向道路，尖峰時間上下行交通量差異甚大，其中一向交通量
    分佈達雙向交通量之百分之六十六以上，且使該方向交通量接近道路容量，需作
    調撥車道管制，以利疏導交通者。(二)兩車道之雙向道路，尖峰時間上下行交通量
    差異甚大，其中一向交通量分佈達雙向流量之百分之八十五以上，且使該方向交
    通量接近道路容量，可配合鄰近平行道路改為臨時單向行車，以利疏導交通者。
    (三)進出收費場站，有指示收費車道啟閉之必要者。(四)其他有設置之必要者。：：
    」，道路交通標誌標線號誌設置規則第二百二十九條第一款定有明文（見本院上
    字卷第二七三頁）。又按道路交通管理處罰條例第五條規定：「為維護道路交通
    安全與暢通，公路或警察機關於必要，得就事項發布命令：一指定某線道路或某
    線道路區段禁止或限制車輛、行人通行，或禁止穿越道路，或禁止停車及臨時停
    車。二劃定行人徒步區。」、第六條規定：「道路因車輛或行人臨時通行量顯著
    增加，或遇突發事故，足使交通陷於停滯或混亂時，警察機關或執行交通勤務之
    警察，得調撥車道或禁止、限制車輛或行人通行」（見本院上字卷第二五四頁）
    ，規定指揮交通之警察，於現場無裝設號誌設置調撥車道時，為維護道路交通暢
    通，仍得指定某線道路禁止車輛通行或調撥車道。就本件肇事路段，丁○○所駕
    駛之大客車，在雙黃線之左邊，原供由南向北行駛之車輛所行駛，然於上午七時
    至九時之尖峰時段，進城之車輛遠多於出城之車輛，此時指揮交通之員警，為維
    護交通之暢通，將由南往北之內側車道，禁止由南往北車輛行駛，調撥改予由北
    往南車輛行駛，俾由北往南車輛多一車道何供行駛，以調解車流量，正符合上開
    道路交通管理處罰條例第五條、第六條之規定。本件車禍肇事路段有調撥車道之
    丙○○等三人雖主張：警察須於有授權之情況下，方得設置調撥車道，現場無調
    撥車道，警方不得設置云云。然現場有設置調撥車道之永久號誌者，即無庸警方
    衡情再於現場設置之必要，而依上開道路交通管理處罰條例第五條、第六條之規
    定，執行交通職務之警察為維護交通安全、順暢之命令，並無須上級機關之授權
    ；且基於駕駛人對於執勤警員之信賴與服從，亦應認為執勤警員所為調撥車道之
    置云云，並不可採。本件車禍肇事路段有調撥車道之設置，上訴人丁○○並未逆
    向行車，足堪信為真實。
五、本件車禍肇事現場，確設有調撥車道，已如前述，然丁○○所駕駛之大客車，可
    否行駛該調撥車道？查：肇事現場之由南往北內側車道既已調撥為由北往南車輛
    所用，則該調撥車道已變成由北往南車輛之內側車道，依道路交通安全規則第九
    十八條第一項第一款規定：「汽車在雙向四車道行駛時，應依左列規定：一大型
    汽車除超越同一車道之前車或準備左轉彎外，均不得在內側車道行駛。：：」，
    丁○○所駕駛之大客車，除有超車或左轉彎之情形下，均不得在內側車道行駛。
    本件車禍肇事現場，無交岔路，則丁○○無左轉之情形。另丁○○於警局訊問時
    ，自認：「我車沿中山北路五段北向南內側第一車道（調撥車道）行駛至肇事處
    時，南北向號誌為紅燈，我見前方停車與我車之間還有距離可停車：：」等語，
    有筆錄可證，丁○○所駕駛之大客車行駛方向南北向之號誌既為紅燈，丁○○自
    無超車之情形可言，此自其所稱：「我見前方停車與我車之間還有距離可停車：
    ：」可證，是丁○○無超車，亦無準備左轉之情形，其貿然行駛內側第一車道即
    調撥車道，亦有違規定。丁○○、新店客運公司抗辯：丁○○係依規定車道行駛
    云云，非屬可採。按「汽車在雙向四車道行駛時，應依左列規定：一大型汽車除
    超越同一車道之前車或準備左轉彎外，均不得在內側車道行駛。：：」、「汽車
    行駛時，駕駛人應注意車前狀況及兩車併行之間隔，並隨時採取必要之安全措施
    。」道路交通安全規則第九十八條第一項第一款、第九十四條第三項分別定有明
    文。丁○○應注意，並按其情節又非不能注意，乃疏未注意，貿然行駛內側車道
    ，又未注意車前狀況，且未隨時採取必要之安全措施，顯有過失，經送鑑定，亦
    認丁○○未依規定車道行駛，有臺北市車輛行車事故鑑定委員會北鑑審字第一六
    五四號鑑定意見書可按（見原審卷第四十四頁以下），即臺北市交通管制工程處
    九十年十一月十九日北交工設字第九○六三○五○三○○號函亦謂大型汽車除超
    車或準備左轉外不得行駛內側調撥車道，有該函可考（見本院卷第一五八頁）。
    至臺北市政府交通局函附臺北市車輛行車事故鑑定案件覆議意見書載：「該路段
    調撥車道並未禁行營大客車：：丁○○：尚未發現違規情形。」（見原審卷第五
    十九頁背面），並未依前述道路交通安全規則第九十八條之規定論斷，自無可採
    。另證人即新店客運乘客惠雲祥雖於原審刑事庭證稱：「我剛好坐駕駛右側乘客
    的第一位置」、「車遇到紅燈已停止，被告（即上訴人丁○○）所開車為紅燈停
    止線後第一臺車。在他右手邊有許多大型公車停止，後來變綠燈後，他右手邊大
    客車已走了一、二台，就見了被害人從車陣中衝出來。剛好被告所開之車剛起步
    就撞上被害人」、「他（指被害人）沒看左右來車」云云（見本院上字卷第二二
    二頁以下），然證人惠雲祥所述核與丁○○於原審刑事庭及刑事案偵查所稱：「
    當時是紅燈，我慢慢滑行，我前面有車子，我離紅綠燈還有一段路」、「她（指
    被害人張書敏）跑出來先看她的右手邊，再轉過來時已經來不及了，可能她以為
    車子是從右手邊過來的，不曉得是調撥車道」（見本院上字卷第二三三頁以下）
    等情互有矛盾，參以道路交通事故調查報告表事故現場圖載明肇事地點距路口尚
    有五十五．二公尺，則證人惠雲祥所述當時之燈號、車輛所在位置、各車輛及張
    書敏動態等情均與現場圖不符，以證人惠雲祥七旬高齡及證詞嚴重瑕疵之情形，
    其證述內容實難採信。又證人惠雲祥於原審審理中雖證稱：「：：：車禍當時新
    店客運的右方有營業大客車，而張書敏是由大客車中穿出，我當時坐在司機座位
    後方的第一個位子，我一開始就注意到張書敏，而非車禍發生才看見她：：」等
    情（見原審卷第一三二頁、第一三四頁），與在刑事庭所稱坐在駕駛右側乘客的
    第一位置不同，而無論係坐司機右側第一個位置，或於原審所稱坐司機後方第一
    個位置，證人既得注意被害人張書敏之行向，司機即丁○○於駕駛中亦得注意被
    害人張書敏穿越馬路之情事，是惠雲祥之證言，無法證明丁○○有不能注意之情
    事，反足證明丁○○按其情節，非不能注意。上訴人丁○○、新店客運公司抗辯
    ：張書敏身高僅一百六十三公分，及突發狀況，反應時間四分之三秒，無從防範
    云云，並不可採。又臺北市○○○路○段介於劍潭路與通河街之間路段，由北往
    南正常車道加上調撥車道共有五線道，此有道路交通事故調查表可稽，丁○○自
    承於劍潭站靠站後，自最外側第一車道切入最內側調撥車道，再行駛四十公尺至
    肇事地點（見本院上字卷第二四二頁以下）。查劍潭路與通河街之間中山北路四
    段路長全長約五百公尺，公車劍潭站距劍潭路口約三百五十公尺，新店客運車身
    長十一．八公尺，分別有臺北市交通管制工程處八十九年七月十九日北市交工規
    字第八九六一五七七三○○號函、臺北市政府交通局八十九年九月八日北市交二
    字第八九二三七一○五○○號函、道路交通事故調查表可稽（見本院上字卷第二
    五一頁、第二五二頁）。丁○○既可於五個車身以內之距離（〔000-000-00-00.
    2〕除以11.8），由最外側車道變換四線道至最內側調撥車道，且在調撥車道尚
    得滑行數公尺始接近前車，足徵當時該路段各車道並無被告所述大客車回堵之情
    形。丁○○辯稱：車禍現場有回堵情形云云，非屬可採。是本件車禍之發生，丁
    ○○無不能注意之情形，其確有過失，堪可堪認定。丁○○、新店客運公司辯稱
    丁○○無過失云云，並不可採。丙○○等三人主張丁○○過失致被害人於死，足
    堪信為真實。
六、按因故意或過失，不法侵害他人之權利者，負損害賠償責任；受僱人因執行職務
    ，不法侵害他人之權利者，由僱用人與行為人連帶負損害賠償責任，修正前民法
    第一百八十四條第一項前段、民法第一百八十八條第一項前段分別定有明文（本
    件侵權行為發生於民法債編修正前，依民法債編施行法第一條規定，應適用修正
    前之舊法）。丁○○為新店客運公司之受僱人，其於執行職務中，因過失致被害
    人張書敏死亡，既經認定，丁○○、新店客運公司二人就該侵權行為自應負連帶
    賠償責任。茲應審究者，為丙○○等三人所請求之費用，是否應予准許，茲分別
    論述之：
  (一)丙○○支出殯葬費二十萬三千二百八十元部分：
    (1)按不法侵害他人致死者，對於支出殯葬費之人，亦應負損害賠償責任，修正前
      民法第一百九十二條第一項定有明文。
    (2)丙○○主張其為被害人張書敏支出二十萬三千二百八十元殯葬費一節，業據提
      出臨濟禪寺出具之骨灰寄存單影本、福壽禮儀用品有限公司出具之估價單影本
      各一份為證，且為丁○○、新店客運公司所不爭執（見原審卷第十三頁、第十
      四頁），並經證人即任職臨濟護國禪寺之黃建鵬於原審到場證稱丙○○確有該
      筆支出，且屬中等價位等情（見原審卷第一三四頁）、證人即福壽禮儀用品有
      限公司之負責人陳延輝證稱確收受該估價單所示之喪葬費用，該費用係屬低價
      位之支出等情（見原審卷第一六一頁、一六二頁）。
    (3)丁○○、新店客運公司雖於本院前審辯稱：喪葬費估價單中之庫錢三包九百元
      、道士一名四千五百元、念經三名三千六百元及供品一千八百三十元元等項目
      ，與殯葬事宜無關云云。惟其嗣對殯葬明細不爭執（見本院上字卷第一○一頁
      ），況殯葬費之支出，不惟在處理被害人之遺體，且本於對亡者之追思，亦應
      有相當之祭祀，則上開庫錢、道士一名、念經三名，均係對亡者追思祭祀之支
      出，仍應認係殯葬費之必要費用。
    (4)惟估價單中之毛巾十五打九千元、手帕十五打六千七百五十元，計一萬五千七
      百五十元，係家屬對贈奠儀者之回禮，非屬殯葬之必要費用，應予扣除。扣除
      後，丙○○得請求之殯葬費為十八萬七千五百三十元。
  (二)丙○○請求扶養費一百五十三萬一千七百七十元部分：
    (1)按被害人對於第三人負有法定扶養義務者，加害人對於該第三人亦應負損害賠
      償責任，修正前民法第一百九十二條第二項規定甚明。丙○○請求之扶養費，
      係主張其於被害人張書敏死亡時，尚有三七‧六四年餘命，故請求三七‧六四
      年之扶養費云云。
    (2)然按受扶養權利者，以不能維持生活而無謀生能力者為限。前項無謀生能力之
      限制，於直系血親尊親屬，不適用之，民法第一千一百十七條定有明文。又夫
      妻互負扶養之義務，其負扶養義務之順序與直系血親卑親屬同，其受扶養權利
      之順序與直系血親尊親屬同，為民法第一千一百十六條之一所明定。再「夫妻
      互負扶養權利之順序，與直系血親尊親屬同，不以無謀生能力為必要。」最高
      法院著有七十九年度臺上字第二六二九號判例。則夫妻間互負扶養義務，雖不
      以他方無謀生為必要，然仍以他方不能維持生活為限。
    (3)按勞工年滿六十歲，雇主得強制退休，觀諸勞動基準法第五十四條第一項第一
      款規定至明。查丙○○為張書敏之夫，係四十八年七月五日出生，有
      一份在卷為憑（見原審附民卷第十二頁），丙○○於張書敏八十七年四月十九
      日死亡時為三十八歲，依內政部統計處八十九年四月所編印之中華民國八十七
      年臺閩地區簡易生命表所列臺北市三十八歲之男性餘命為四十‧四四年（見原
      審卷第一二七頁）。張書敏若非因本件車禍身亡，與丙○○皆有工作，丙○○
      前既在銀行上班，顯難認不能維持生活。
    (4)丙○○雖主張：其已自銀行辭職，辭職後已屬不能維持生活云云。查丙○○於
      八十七年四月三十日辭職，大眾商業銀行新生分行九十年六月十三日（九十）
      眾新生發字第○五八號函雖載：「本分行行員丙○○任職於八十七年二月至八
      十七年四月，於八十七年四月三十日離職，其原因為八十七年三月二十五日其
      妻因發生車禍，昏迷不醒，必須留院照料無法上班，其妻於八十七年四月十九
      日身故：：」等語，有該函可證（見原審卷第二一○頁），然被害人張書敏於
      八十七年四月十九日死亡，則丙○○於八十七年四月三十日以須照料張書敏為
      由辭職，即非可採。又丙○○與張書敏於八十六年申報綜合所得稅時，利息收
      入有十八萬六千三百二十四元（12287＋1868＋124169＋19959＋28024＋17＝
      186324），八十七年丙○○之利息收入有三十一萬四千三百八十三元（8245
      ＋95479＋210659＝314383），有申報書二紙在卷可參（見原審卷第一三九頁
      、本院上字卷第一三七頁），以丙○○於八十七年四月三十日辭去銀行職務，
      張書敏於八十七年四月十九日死亡，丙○○八十七年之存款利息收入反高於八
      十六年丙○○與張書敏之利息收入，顯見丙○○於八十七年四月十九日張書敏
      死亡時，尚能維持生活，即以其年利息收入三十一萬餘元，益證其能維持生活
      。再丙○○原任職於銀行，其於八十七年四月三十日辭職時，必有雄厚之經濟
      能力作後盾，方辭去原職，亦足證丙○○於辭職時仍能維持生活。丙○○未滿
      六十歲前，未據丙○○舉出其他證據證明其不能維持生活，自不能請求其妻張
      書敏扶養。是丙○○僅得請求年滿六十歲以後之扶養費。
    (5)丙○○與其前妻尚另有子莊明勳（六十八年十二月十四日生）、女莊明潔（七
      十三年七月八日生），有
      八十三年十一月二十一日生）、甲○○（八十五年十一月十日生）分別自八十
      八年十二月十四日、九十三年七月八日、一百零三年十一月二十一日、一百零
      五年十一月十日成年，依民法第一千一百十四條、一千一百十五條、一千一百
      十六條之一規定，其等成年後亦應與張書敏共同分擔扶養丙○○之義務，其等
      之經濟能力現既無從預估，但從常情判斷，生長環境相同，其經濟能力應屬相
      當。故應按人數平均分擔。
    (6)丙○○於張書敏死亡時，雖有四十‧四四之餘命，然於年滿六十歲前，不得請
      求扶養，即於一百零八年七月四日前不得請求扶養，八十七年四月十九日至一
      百零八年七月四日有二十一年二月十六日，是丙○○之餘命四十‧四四年之前
      二十一年二月十五日不能請求扶養。以八十七年度、八十八年度綜合所得稅受
      扶養親屬每人每年之寬減額七萬二千元、八十九年度綜合所得稅受扶養親屬每
      人每年之寬減額七萬四千元為基準，丙○○四十‧四四年餘命依霍夫曼計算法
      扣除中間利息之扶養費，再減前二十一年二月十六日依霍夫曼計算法扣除中間
      利息之扶養費，計五十七萬二千六百三十一元（詳計算式一），除以扶養義務
      人五人，計十一萬四千五百二十六元。
    (7)丙○○又謂計算扶養費之基準，應以國民每年消費額之平均值為二十六萬五千
      四百九十八元為準云云。然丙○○等三人提起附帶民事訴訟之初，其計算基礎
      即為綜合所得稅之免稅額七萬二千元（見原審附民卷第二頁背面、第三頁正面
      ）。其於本院主張應依國民消費額之平均值二十六萬五千四百九十八元為準云
      云。按「扶養之程度，應按受扶養權利者之需要與負扶養義務者之經濟能力及
      身分定之」，民法第一千一百十九條定有明文。查：張書敏生前亦任職銀行，
      月薪亦約三萬元，為兩造所不爭執，張書敏年薪僅約三十六萬元，除自己之生
      活費用外，應受撫養者非僅上訴人丙○○一人，尚有上訴人乙○○、甲○○，
      上訴人丙○○一年之受扶養費用即二十六萬五千四百九十八元，顯不合理。就
      本件言，本院認以八十七年度、八十八年度綜合所得稅受扶養親屬每人每年之
      寬減額七萬二千元、八十九年度綜合所得稅受扶養親屬每人每年之寬減額七萬
      四千元為基準，與張書敏之扶養能力較接近，方屬合理。
   (三)乙○○、甲○○請求扶養費依序為九十萬二千六百二十元、九十七萬九千四百
     三十三元部分：
    (1)「被害人對於第三人負有法定扶養義務者，加害人對於該第三人亦應負損害賠
      償責任」，已如前述，又直系血親卑親屬為法定第一順序之扶養權利人，觀諸
      民法第一千一百十五條第一項第一款規定甚明。另負扶養義務者有數人，而其
      親等同一時，應各依其經濟能力，分擔義務，民法第一千一百十五條第三項亦
      定有明文。
    (2)丙○○為張書敏之夫，乙○○、甲○○則為張書敏之子女，乙○○係八十三年
      十一月二十一日生、甲○○則為八十五年十一月十日生，張書敏係六十年三月
      二十四日生，有
      亡之時均未成年，張書敏生前對其等即負有法定扶養義務，而乙○○、甲○○
      分別至一百零三年十一月二十一日、一百零五年十一月十日成年，則其依序自
      得請求自八十七年四月十九日至一百零三年十一月二十日、一百零五年十一月
      九日之扶養費。
    (3)丙○○為乙○○、甲○○之父，揆諸前揭規定，亦應依其本人與其妻張書敏之
      經濟能力分擔扶養乙○○、甲○○之義務。至丙○○現雖無工作，然其既自陳
      其於前揭車禍發生前，與其妻張書敏皆任職於銀行，若無該車禍之發生，其自
      應與張書敏分擔對未成年子女之扶養義務。參酌丙○○於其妻張書敏生前原任
      職銀行，月薪約三萬元，張書敏生前月薪亦約三萬元，故認其等經濟能力相當
      ，是丙○○應分擔乙○○、甲○○各二分之一之扶養義務。乙○○、甲○○主
      張不應由父母共同扶養，而謂扶養費之計算，不得乘以二分之一云云，然未據
      乙○○、甲○○舉證證明其於母張書敏生前，僅受張書敏扶養，未受父親丙○
      ○扶養，丙○○亦未舉證證明張書敏生前，丙○○未以父親之身分盡扶養乙○
      ○、甲○○之義務，上訴人丙○○與被害人張書敏俱有扶養能力，則丙○○等
      三人於張書敏死亡後，遽主張乙○○、甲○○僅受母親張書敏扶養云云，非屬
      可採，乙○○、甲○○得請求之扶養費仍應乘以二分之一。
    (4)乙○○、甲○○主張計算扶養費依國民消費額平均值為基準云云，其不足採之
      理由同前，仍應以綜合所得稅之免稅額為準。依八十七年度、八十八年度綜合
      所得稅受扶養親屬每人每年之寬減額為七萬二千元、八十九年度綜合所得稅受
      扶養親屬每人每年之寬減額則為七萬四千元計算，乙○○、甲○○得請求之扶
      養費依霍夫曼計算法扣除中間利息再除以二，依序為四十五萬三千七百八十五
      元、四十九萬三千一百十四元（詳計算式二、三）。
　(四)請求精神慰撫金各一百萬元部分：
    (1)按不法侵害他人致死者，被害人之父、母、子、女及配偶，雖非財產上之損害
      ，亦得請求賠償相當之金額，民法第一百九十四條定有明文。被害人張書敏為
      丙○○之妻、乙○○、甲○○之母，因丁○○駕車肇事致被害人張書敏於死，
      自使丙○○等三人精神上受有極大痛苦。
    (2)又丙○○等三人所請求之精神慰撫金各為一百萬元（見原審附民卷所載），嗣
      丁○○、新店客運公司抗辯丙○○等三人已領得保險金一百二十萬元，丙○○
　　　等三人主張應自精神慰撫金各扣除四十萬元，是丙○○等三人各請求之精神慰
　　　撫金仍為每人一百萬元。
    (3)本院斟酌實際情況，及兩造之身分、地位、經濟能力（乙○○、甲○○為未成
      年人，丙○○四十八年七月五日生，專科畢業，任職大眾銀行新生分行辦員，
      月薪三萬元。與前妻之二子女，歸前妻撫養，丙○○有不動產一間；丁○○五
      十三年次，國中畢業，國光客運司機，月薪三萬元，已婚，配偶在電子工廠，
      月薪一萬八千元，二個小孩，無不動產，存款幾百元；新店客運公司係國內知
      名之客運公司及丙○○等三人因此所受之痛苦，認丙○○等三人各請求一百萬
      元之精神慰撫金，尚嫌過高，應予酌減丙○○八十萬元、乙○○、甲○○各七
      十萬元為適當，逾此範圍之請求，則屬無據。
  (五)醫療費二萬二千二百四十八元部份：
    (1)丙○○等三人主張其等被繼承人張書敏因前揭車禍支出醫藥費用二萬二千二百
      四十八元部分，業據提出收據二紙為證（見原審附民卷第十七頁、第十八頁）
      ，並為丁○○、新店客運公司所不爭執（見原審卷第十四頁），自堪信為真實
      。
    (2)按「不法侵害他人之身體或健康者，對於被害人因此喪失或減少勞動能力或增
      加生活上之需要時，應負損害賠償責任。」民法第一百九十三條第一項定有明
      文。被害人張書敏因本件車禍所支出之醫藥費，核屬增加生活上之需要，被害
      人張書敏自得請求丁○○、新店客運公司連帶賠償。丙○○等三人為張書敏之
      全體繼承人，其等自得繼承該醫藥費用之損害賠償請求權，是丙○○等三人請
      求醫療費用二萬二千二百四十八元，洵屬有據，應予准許。
  (六)綜上所述，丙○○、乙○○、甲○○得請求之數額依序為一百一十萬二千零五十
    六元、一百一十五萬三千七百八十五元、一百一十九萬三千一百一十四元，丙○
    ○等三人得請求之醫藥費為二萬二千二百四十八元，如附表所示(五)合計（Ｃ）本
    院認定金額欄所示。
七、按損害之發生或擴大，被害人與有過失者，法院得減輕賠償金額，或免除之，修
    正前民法第二百十七條第一項著有明文（依民法債編施行法第一條規定，應適用
    修正前之舊法）。次按民法第一百九十二條第一項規定不法侵害他人致死者，對
    於支出殯葬費之人，亦應負損害賠償責任，係間接被害人得請求賠償之特例，此
    項請求權，自理論言，雖係固有之權利，然其權利係基於侵權行為之規定而發生
    ，自不能不負擔直接被害人之過失，倘直接被害人於損害之發生或擴大與有過失
    之時，依公平之原則，亦應有民法第二百十七條過失相抵規定之適用（最高法院
    七十三年度臺再字第一八二號判例參照）。丙○○等三人辯稱被害人張書敏穿越
    道路，無任何過失云云；丁○○、新店客運公司則主張：被害人張書敏穿越道路
    ，未注意左右來車，有過失等語。查修正前道路交通安全規則第一百三十四條第
    一款規定：「行人穿越道路，在未設有行人穿越道亦非禁止行人穿越道路，應依
    左列規定：一設有行人穿越道、人行天橋或人行地下道者，必須經由行人穿越道
    、人行天橋或人行地下道穿越，不得在其三十公尺範圍內穿越道路。」（見本院
    上字卷第二七二頁－按九十年五月三十日修正之道路交通安全規則第一百三十四
    條第一款、第二款係規定：「行人穿越道路，在未設有行人穿越道亦非禁止行人
    穿越道路，應依左列規定：一設有行人穿越道、人行天橋或人行地下道者，必須
    經由行人穿越道、人行天橋或　人行地下道穿越，不得在其一百公尺範圍內穿越
    道路。二在禁止穿越、劃有分向限制線、設有劃分島或護欄之路段或三車道以上
    之單行道，不得穿越道路」，見本院上字卷第二六六頁。本件車禍發生在八十七
    年四月十九日，應適用修正前之規定），本件肇事處距行人穿越道有五十五‧二
    公尺，不在上開三十公尺範圍內，又該處經查並無設置禁止行人跨越標誌、劃分
    島及護欄，亦有臺北市交通管制工程處九十年二月二十日北市交工設字第九○六
    ○七四八○○○號函附於本院九十年度交上訴字第五號卷足考（見本院上字卷第
    二三九頁、第二四○頁），因此被害人張書敏依規定，固得穿越肇事路段之道路
    。惟修正前道路交通安全規則第一百三十四條第五款亦規定：「在未設有行人穿
    越道亦非禁止穿越之路段穿越道路時，應注意左右無來車，始可小心迅速穿越」
    ，被害人張書敏應注意，按其情節又非不能注意，乃疏未注意，於穿越道路時，
    未注意左右有無來車，致與丁○○所駕車輛發生碰撞，被害人張書敏就本件車禍
    之發生亦與有過失，揆諸前揭說明，丙○○等三人請求之醫藥費、殯葬費、扶養
    費、精神慰撫金均應依張書敏之過失程度予以酌減。本院審酌被害人張書敏之過
    失程度，認其應分擔百分之五十之責任，是丁○○、新店客運公司　所應負之連
    帶賠償金額，亦因此而酌減百分之五十。
八、綜上所述，丙○○等三人之賠償金額經減百分之五十後，丙○○、乙○○、甲○
    ○各得請求丁○○、新店客運公司連帶賠償之金額依序為五十五萬一千零二十八
    元、五十七萬六千八百九十三元、五十九萬六千五百五十七元，丙○○等三人得
    請求丁○○、新店客運公司連帶賠償之醫藥費為一萬一千一百二十四元，如附表
    所示(六)，丁○○、新店客運應負擔部分之金額（Ｃ）本院認定金額欄所示。又本
    件車禍發生後，丙○○等三人已領得強制汽車責任險之保險金一百二十萬元，為
    丙○○等三人所自認（見原審卷第十四頁），依強制汽車責任保險法第三十條規
    定：「保險人依本法規定給付之保險金，視為加害人或被保險人損害賠償金額之
    一部分；加害人或被保險人受賠償請求時，得扣除之」，應扣除一百二十萬元之
    保險金，該一百二十萬元保險金，丙○○等三人每人分受四十萬元，自應分別予
    以扣除，是丙○○、乙○○、甲○○依序請求丁○○、新店客運公司連帶給付之
    金額為十五萬一千零二十八元、十七萬六千八百九十三元、十九萬六千五百五十
    七元，如附表所示(七)丁○○、新店客運應給付之金額（Ｃ）本院認定金額欄所示
    。從而丙○○、乙○○、甲○　○暨丙○○等三人請求丁○○、新店客運公司連
    帶給付如附表(七)丁○○、新店客運　應給付之金額如（Ｃ）本院認定金額欄所示
    金額及自丁○○、新店客運公司最後合法送達起訴狀繕本翌日即八十八年四月二
    十八日（丁○○於八十八年四月二十七日收受起訴狀繕本－見原審附民卷第四頁
    背面、新店客運公司於八十八年四月二十一日收受起訴狀繕本－見同卷第二十頁
    ，上訴人乙○○、甲○○、丙○○請求自最後合法送達起訴狀繕本翌日起算遲延
    利息）起至清償日止，按週年利率百分之五計算之利息，於法有據，應予准許，
    其逾此數額之請求，則無理由，應予駁回。原審駁回丙○○等三人超過如附表所
    示(七)丁○○、新店客運應給付之金額（Ｃ）本院認定金額欄所示之金額及法定利
    息之請求，並駁回其該部分假執行之聲請，核無不合。丙○○等三人上訴意旨指
    摘原判決此部分不當，求予廢棄改判，為無理由，應予駁回。原審命丁○○、新
    店客運公司連帶給付超過上開本院認定金額欄所示金額及法定利息部分，尚有未
    洽，丁○○、新店客運公司上訴意旨指摘此部分原判決不當，求予廢棄改判，為
    有理由，應由本院予以廢棄，改判如主文第三項所示。
九、本院有關過失之判斷，不受警察機關認定之拘束，故警察機關未對上訴人丁○○
    列報舉發，並不影響本件過失之判斷。本件事證已臻明確，兩造其餘攻擊、防禦
    方法及所為之立證，經斟酌結果與判決結果不生影響，無庸再逐一論究，併予敘
    明。
十、據上論結，本件丙○○等三人之上訴為無理由，丁○○、新店客運公司之上訴為
    有理由，依民事訴訟法第四百四十九條第一項、第四百五十條、第七十八條、第
    八十五條第一項前段判決如主文。
中　　　華　　　民　　　國　　九十三　　年　　　八　　　月　　二十四　　日
                              民事第六庭
                                  審判長法  官　林　丁　寶
                                        法  官  高　鳳　仙
                                        法  官  林　恩　山
正本係照原本作成。
如不服本判決，應於收受送達後二十日內向本院提出上訴書狀，其未表明上訴理由者
，應於提出上訴後二十日內向本院補提理由書狀（均須按他造當事人之人數附繕本）
上訴時應提出委任律師或具有律師資格之人之委任狀；委任有律師資格者，另應附具
律師資格證書及釋明委任人與受任人有民事訴訟法第四百六十六條之一第一項但書或
第二項（詳附註）所定關係之釋明文書影本。
中　　　華　　　民　　　國　　九十三　　年　　　八　　　月　　二十七　　日
　　　　　　　　　　　　　　　　　　　　書記官　周　淑　靜
附註：
民事訴訟法第四百六十六條之一（第一項、第二項）：
對於第二審判決上訴，上訴人應委任律師為訴訟代理人。但上訴人或其他法定代理人
具有律師資格者，不在此限。
上訴人之配偶、三親等內之血親、二親等內之姻親，或上訴人為法人、中央或地方機
關時，其所屬專任人員具有律師資格並經法院認為適當者，亦得為第三審訴訟代理人
。